臺灣高等法院民事判決
                                   100年度重家上字第20號
上  訴 人 即
附帶被上訴人  丁○○
訴訟代理人    黃顯凱律師
被上訴人即
附帶上訴人    乙○○
訴訟代理人    鄭穎律師
複代理人      李春卿律師

上列當事人間請求分配剩餘財產等事件，上訴人對於中華民國10
0年4月13日臺灣臺北地方法院98年度婚字第600號第一審判決提
起上訴，被上訴人提起附帶上訴，本院於民國102年2月5日言詞
辯論終結，判決如下：
    主  文
原判決關於㈠主文第一、二、三項及㈡命丁○○給付超過新台幣
壹仟陸佰貳拾伍萬捌仟零柒拾壹元本息部分，及該部分假執行之
宣告，暨除確定部分外訴訟費用之裁判均廢棄。
對於未成年子女丙○○(民國00年0月00日生，身分證字號:Z0000
00000)權利義務之行使或負擔，由乙○○任之。丁○○得依附件
所示之時間與方式，與未成年子女丙○○會面交往。
丁○○應自本判決確定之日起至未成年子女丙○○成年之日止，
按月於每月5日給付乙○○關於未成年子女丙○○之扶養費新台
幣參仟玖佰柒拾捌元，如遲誤一期未給付者，其後之期間視為亦
已到期。
上開㈡廢棄部分，乙○○在第一審之訴及假執行之聲請均駁回。
丁○○其餘上訴駁回。
第一審及第二審訴訟費用關於上訴部分，由乙○○負擔百分之五
，餘由丁○○負擔；第二審訴訟費用關於附帶上訴部分，由丁○
○負擔。
    事實及理由
壹、程序方面：按家事事件法於民國(下同)101年1月11日制定公
    布，並由司法院以101年2月29日司法院院台廳少家二字第00
    00000000號令發布自101年6月1日施行。家事事件法第197條
    第1項規定：「除本法別有規定外，本法於施行前發生之家
    事事件亦適用之。」第2項規定：「本法施行前已繫屬尚未
    終結之家事事件，依其進行程度，由繫屬之法院依本法所定
    程序終結之，已依法定程序進行之行為，效力不受影響。」
    本件係於家事事件法施行前發生之家事事件，於家事事件法
    施行前已繫屬且有管轄權而尚未終結之家事事件，則該法施
    行前已依法定程序進行之行為，效力不受影響，本院並依家
    事事件法，及依該法第51條規定準用民事訴訟法規定審理，
    先予敘明。
貳、實體方面:
一、被上訴人即附帶上訴人乙○○(下簡稱乙○○)起訴主張：
  ㈠兩造於86年間結婚（於100年3月2日成立訴訟上和解離婚），
    育有未成年子女丙○○(00年0月00日生，身分證字號:Z000000
    000)0人。上訴人即附帶被上訴人丁○○(下簡稱丁○○)自95年
    起無收入來源，生活支出全由乙○○負擔，97年間獨自攜子赴
    加拿大滯留不歸，充分掌控小孩之意願及生活，嚴重剝奪未
    成年子女之受教育權利，且對於宗教活動過分熱衷及妄想，
    將限制丙○○之正常生活，影響日後之身分發展。乙○○有固定
    收入來源，對子女教育著重五育平衡發展，較丁○○更能勝任
    未成年子女親權之行使，爰依民法第1055條第1項規定，請
    求酌定丙○○權利義務之行使或負擔，由乙○○任之，並請求酌
    定丁○○按月給付乙○○關於丙○○之扶養費新台幣（下同）1萬5
    ,000元至丙○○成年止。又兩造婚後未約定夫妻財產制，以法
    定財產制為夫妻財產制，乙○○在起訴時現存之婚後財產為27
    0萬元（含存款170萬元、價值50萬元之汽車、50萬元之股票
    ）。丁○○婚後現存財產有坐落台北市○○路0段000號0樓房屋
    （下簡稱安和路房屋）淨值1,100萬元、存款1,400萬元；另
    丁○○於98年7月間將兩造購買之基泰帝景預售屋（下簡稱基
    泰預售屋）出售，其處分當時之淨值為2,031萬1,930元，應
    予追加，故丁○○婚後財產現值為4,531萬1,930元。兩造剩餘
    財產之差額為4,261萬1,930元，丁○○應給付乙○○剩餘財產差
    額二分之一，爰依民法第1030條之1規定，求為命丁○○給付1
    ,822萬6,900元及法定遲延利息之判決。
  ㈡起訴聲明：㈠兩造所生未成年子女丙○○權利義務之行使或負擔
    ，由乙○○任之。㈡丁○○應自交付丙○○之日起至109年7月14日
    止，按月給付被上訴人1萬5,000元。㈢丁○○應給付乙○○1,822
    萬6,900元，及自起訴狀繕本送達翌日即98年12月1日起至清
    償日止，按週年利率5%計算之利息。㈣願供擔保，請准宣告
    假執行。(嗣原審判決:⒈對於未成年子女丙○○權利義務之行
    使或負擔，由丁○○任之；未成年子女丙○○成年前，如欲前往
    海外定居或求學，應經乙○○之同意。⒉乙○○得依如原審判決
    附件所示之時間與方式，與未成年子女丙○○會面交往。⒊乙○
    ○應自本判決確定之日起至未成年子女丙○○成年之日止，按
    月於每月5日給付丁○○關於未成年子女丙○○之扶養費8,834元
    ，如遲誤一期未給付者，其後之期間視為亦已到期。⒋丁○○
    應給付乙○○1,822萬6,900元，及自98年12月1日起至清償日
    止，按週年利率5%計算之利息。並駁回乙○○其餘之訴。兩造
    均不服，分別由丁○○提起上訴，乙○○提起附帶上訴)。答辯
    及附帶上訴聲明：⒈上訴駁回。⒉原判決主文第一、二、三項
    部分廢棄。⒊兩造未成年子女丙○○權利義務之行使或負擔由
    乙○○任之。⒋丁○○應自本判決確定之日起至109年7月14日止
    ，按月給付乙○○關於未成年子女丙○○之扶養費用1萬2,754元
    ，如遲誤一期未給付者，其後之期間視為亦已到期。⒌第四
    項聲明部分，請依職權或聲請宣告假執行。
二、丁○○則以下列情詞資為抗辯：
  ㈠丁○○長期負擔未成年子女丙○○之扶養及照顧義務，陪伴丙○○
    成長，而乙○○情緒不穩，經常在丙○○面前大聲咆哮、辱罵丁
    ○○，對丁○○施暴，與丙○○鮮少互動，且對丙○○有不良之教養
    ，並不適任丙○○親權之行使人。丙○○願與丁○○前往加拿大生
    活，以加拿大溫哥華平均生活支出，每月應負擔丙○○之扶養
    費為8萬元。
  ㈡丁○○婚後負擔絕大部分之家庭開銷及子女費用，94年8月離職
    後雖無收入來源，但仍持續支付安和路房屋近5萬4,000元之
    房貸至98年11月止。乙○○在起訴前，即已拋棄夫妻剩餘財產
    分配請求權。又丁○○現存之婚後財產為1,252萬6,152元，乙
    ○○現存之婚後財產為504萬5,887元，乙○○得請求丁○○給付分
    配剩餘財產之金額為374萬0,132.5元。惟:
    ⒈乙○○於起訴離婚前半年即98年1月22日寄給丁○○之電子郵件
      內容可知，乙○○對丁○○施暴，自知理虧，表明放棄分配安
      和路房屋，若列入為丁○○之剩餘財產而平均分配，顯失公
      平。
    ⒉自98年9月起訴離婚後至100年6月止，未成年子女丙○○由丁
      ○○獨自扶養，得請求乙○○分擔扶養費用62萬0,108元債權
      ，得與本件剩餘財產分配債務抵銷。
    ⒊乙○○無權占有安和路房屋，依臺灣臺北地方法院(下簡稱臺
      北地院)100年度ＯＯ字第OOO號及本院101年度ＯＯ字第OOO號
      民事判決，乙○○應自100年8月20日起至遷讓上開房屋之日
      止，按月給付丁○○3萬7,868元，故至102年2月5日，共17
      個月，丁○○自得以該不當得利債權金額64萬3,756元與本
      件剩餘財產分配債務相抵銷。
    ⒋乙○○無權占用安和路房屋期間，使用丁○○名下門號(00)000
      00000所積欠電信費用1萬3,181元，得向乙○○請求返還，
      並與本件剩餘財產分配債務相抵銷。
    ⒌故乙○○得請求金額僅為246萬3,087.5元。
  ㈢乙○○主張於98年12月至99年11月30日離婚訴訟期間繳納安和
    路房屋貸款27萬7,291元及房屋稅、地價稅及丁○○之勞保年
    金云云，惟當時丁○○並未居住安和路房屋，且乙○○僅繳納房
    貸利息，並非清償本金，該費用縱使不屬於乙○○個人之開銷
    ，則因屬於離婚訴訟期間，該花費亦屬家庭生活費用之一部
    分，丁○○並任何工作收入，自應由乙○○負擔，不得向丁○○請
    求返還。
  ㈣上訴及答辯聲明：⒈原判決主文第一項，關於未成年子女丙○○
    成年前，如欲前往海外定居或求學，應經乙○○之同意部分及
    第二項廢棄。⒉除原判決主文第三項外，乙○○應再每月給付
    丁○○7萬1,166元至111年6月30日止，一期未如期給付，視為
    全部到期。⒊原判決主文第四項丁○○應給付乙○○超過246萬3,
    087元本息部分及該部分假執行之宣告均廢棄。⒋上開廢棄部
    分，乙○○在第一審之訴及其假執行之聲請均駁回。⒌上開第
    二項如受有利判決，丁○○願供擔保請准宣告假執行。⒍附帶
    上訴駁回。⒎若受不利判決，願預供擔保，請准宣告免為假
    執行。
三、兩造不爭執事項：
  ㈠兩造婚後未約定夫妻財產制，以法定財產制為夫妻財產制。
  ㈡兩造於100年3月2日和解離婚，兩造現存之婚後財產，其價值
    計算應以乙○○起訴時即98年8月28日為準。
  ㈢乙○○在98年7月15日自丁○○帳戶領取251萬1,900元，存入其帳
    戶內，並於同日領出。起訴時有汽車壹輛起訴時價值92萬元
    及價值50萬元之股票。
  ㈣丁○○安和路房屋在起訴時之現值扣除貸款後為1,100萬元。
  ㈤丁○○在97年6月至98年7月20日計匯出加拿大幣(下簡稱加幣)2
    5萬7249.07元折合新台幣約新台幣769萬1,448元。
  ㈥丁○○「元大銀行永和分行」98年7月16日轉出127萬6,000元，
    已計入匯出加拿大之金額769萬1,448元。
  ㈦基泰預售屋及停車位以3,000萬元購買，丁○○於98年7月份處
    分。
  ㈧丁○○97年6月攜帶未成年子女丙○○前往加拿大就學，於99年7
    月回台。98年8月乙○○起訴後至100年6月底，均由丁○○獨自
    負擔丙○○之扶養費用。100年7月1日起未成年子女丙○○與乙○
    ○同住ＯＯ至今。
四、兩造爭執事項：(爭執順序已作調整)   
  ㈠丁○○起訴前匯出加幣25萬7,249.07元，折合新台幣769萬1,44
    8元，扣減兩造子女丙○○97年6月至98年8月間於加拿大生活
    合計15個月之必要開銷部分，應支出之合理費用為何？應如
    何計算？
  ㈡乙○○有無拋棄將安和路房地計入為夫妻剩餘財產分配之範圍
    ？若未拋棄，是否應追加計算安和路房屋之淨值1100萬元為
    丁○○財產？
  ㈢乙○○於訴訟中，有無代償丁○○安和路房屋貸款、房屋稅及地
    價稅共計30萬6,593元？可否列入安和路房屋淨值中？
  ㈣丁○○於96年11月12日以安和路房屋增貸部分其中208萬9,968
    元，是否應追加為丁○○之婚後財產？
  ㈤丁○○主張扣除新店新坡儷景預售屋款項92萬3,000元，是否有
    理由？
  ㈥丁○○於98年7月9日處分基泰預售房地之價值，應以丁○○處分
    時之現值即4,209萬1,930元計算，或以98年7月底轉讓給訴
    外人甲○○之價金3,028萬元計算？
  ㈦乙○○婚後所購買之音響，是否列入計算？其計算之金額應為
    何？
  ㈧乙○○於起訴離婚前向臺北地院提存所提存60萬元擔保金，應
    否列入乙○○之婚後剩餘財產？
  ㈨剩餘財產平均分配是否顯失公平？
  ㈩設置於安和路房屋之電信費用1萬3,181元，可否請求乙○○返
    還？或主張抵銷？
  乙○○有無無權占有安和路房屋？丁○○可否主張相當於租金損
    害之不當得利債權金額於本件債務抵銷？若可，其可抵銷之
    金額為何？
  丁○○可否以98年9月至100年6月子女扶養費債權與本件債務抵
    銷，抵銷計算標準應以加拿大或桃園地區之消費性之支出？
  兩造之未成年子女丙○○權利義務行使負擔應由何人任之？未
    任之一方，其與子女會面交往之方式與時間為何？
  兩造未成年子女丙○○之扶養費用金額，應以ＯＯ抑或臺北市之
    消費性支出為基準？兩造應負擔之比例為何？
五、得心證之理由:
  ㈠關於夫妻剩餘財產差額部分：
    ⒈按法定財產制關係消滅時，夫或妻現存之婚後財產，扣除
      婚姻關係存續中所負債務後，如有剩餘，其雙方剩餘財產
      之差額，應平均分配；夫妻為減少他方對於剩餘財產之分
      配，而於法定財產關係消滅前5年內處分其婚後財產者，
      應將該財產追加計算，視為現存之婚後財產。但為履行道
      德上之義務所為之相當贈與，不在此限。依前條應追加之
      婚後財產，其價值計算以處分時為準。民法第1030條之1
      第1項、第1030條之3第1項、第1030條之4第2項定有明文
      。
    ⒉查兩造婚後未約定夫妻財產制，以法定財產制為夫妻財產
      制。兩造於100年3月2日和解離婚，兩造現存之婚後財產
      ，其價值計算以乙○○起訴時即98年8月28日為準，為兩造
      所不爭執(見不爭執事項㈠㈡)。故須先據以計算兩造之財產
      金額，始得計算出剩餘財產差額，茲分述如下：
      ⑴乙○○部分：
        ①乙○○在98年8月28日之存款餘額為華南銀行世貿分行50
          5元、元大銀行永和分行7,130元、元大銀行信義分行
          3,006元，有上開銀行之覆函及交易明細在卷可稽（
          見原審卷(二)第215至227頁、第229至242頁），合計
          1萬0,641元；乙○○在98年7月15日自丁○○帳戶領取251
          萬1,900元，存入其帳戶內，並於同日領出。起訴時
          有汽車壹輛起訴時價值92萬元及價值50萬元之股票，
          業為兩造所不爭執(見不爭執事項㈢)。
        ②兩造不爭執乙○○有保險價值10萬5,246元(見本院卷
          (二)第360頁、第382頁背面)。
        ③音響40萬元部分:丁○○抗辯乙○○婚後購買之音響應以40
          萬元計算等語，乙○○則主張伊於98年7月準備提起本
          件訴訟前，已在網路上以10萬元售出云云，惟查，證
          人即丁○○之兄戊○○於本院證稱，99年8月底至安和路
          房屋將丁○○私人東西搬離，進入有看到音響，音響應
          該是乙○○的，因他有在玩音響等語(見本院卷(一)第2
          85頁背面)，是以乙○○主張伊在年7月已將音響出售云
          云，即不足採，雖乙○○復主張證人戊○○亦稱伊對音響
          不清楚，不免讓人疑惑如何得知當日所見之機器即為
          音響云云，然證人戊○○係證稱當時音響放在落地窗，
          窗簾拉起來的，我對音響不太清楚，只知在那區塊放
          了很多音響等語(見本院卷(一)第286頁)。可知證人
          戊○○並非無法判斷音響為何物，僅因放置音響之位置
          有窗簾遮蔽光線，無法確定音響品牌、數量等，但尚
          能確定有音響置於該處，乙○○此部分辯詞亦無可取。
          惟丁○○抗辯上開音響價值40萬元一節，無非以乙○○於
          97年8月15日所寄電子郵件自稱，音響全部加起來有
          超過半百一些，但也還不超過60萬元，現在景氣稍差
          ，拿去變現，還是可以套回起碼40萬元等語(見本院
          卷(二)第17頁)為據，然查斯時為97年間，距98年8月
          28日起訴時尚有一年時間，難認上開音響仍存有40萬
          元價值，而甲○○既亦自承在98年7月間網路價為10萬
          元，應屬較接近起訴時之音響價值，應認上開音響財
          產價值為10萬元。
        ④擔保金60萬元部分:丁○○抗辯乙○○曾提存臺北地院60萬
          元擔保金對其父親鍾正廣為假扣押強制執行，該60萬
          元為乙○○婚後現存之財產云云，乙○○則主張上開金額
          係自元大銀行所提領251萬元所支付，並將60萬元放
          在保管箱，故有重覆計算等語，並提出其妹張淑慧在
          兆豐銀行所開立保管箱契約書影本為憑(見本院卷(二
          )第195頁)，經查乙○○在98年7月15日自丁○○帳戶領取
          251萬1,900元，存入其帳戶內，並於同日領出，已如
          前述，而觀之上開保管箱起租日期亦為98年7月15日
          ，依常情判斷，乙○○提領現金上開251萬餘元現金鉅
          款，除非有急用，理應會尋一安全地點存放，故乙○○
          主張於同日將上開現金借放其妹張淑慧所租用之保管
          箱中，應屬合理，是以上開251萬1,900元既已列入乙
          ○○財產，則其中60萬元作為提存之擔保金，如再加計
          算，自屬重複，故丁○○此部分抗辯，自屬無據。
        ⑤負債:乙○○主張其因94年度欠稅之事所生之補稅、罰鍰
          、緩刑判決金，為婚姻存續期間發生之負債共計39萬
          6,362元，應自婚後財產中扣減云云，並提出法務部
          行政執行署臺北分署通知、臺灣臺北地方法院檢察署
          (下簡稱臺北地檢署)通知、財政部臺北市國稅局營利
          事業所得稅未分配盈餘核定稅額繳款書影本在卷為證
          (見本院卷(二)第383至387頁)。惟審之上開通知及繳
          款書內容可知，補稅及課以罰鍰之通知對象為訴外人
          緯澤國際有限公司，乙○○僅為該公司法定代理人，依
          法人與自然人人格分別獨立法理，應認上開補稅及罰
          鍰非屬乙○○之債務；又依上開臺北地檢署通知顯示乙
          ○○因違反稅捐稽徵法案件，固經法院判決緩刑，應於
          101年4月30日起至101年10月4日期限內向公庫支付5
          萬元，惟兩造於100年3月2日和解離婚，為兩造所不
          爭執(見不爭執事項㈡)，可見上開繳庫金額非兩造婚
          姻存續中所負之債務，自均無法扣除。
        ⑥故乙○○之剩餘財產應為404萬2,541元(10,641+2,511,9
          00+920,000+500,000+100,000=4,042,541，兩造自行
          計算金額中，均將上開2,511,900元，誤列為2,510,0
          00元，附此敘明)。
      ⑵丁○○部分：
        ①現金部分：
          a、丁○○在97年6月至98年7月20日計匯出加幣25萬724
             9.07元折合新台幣約769萬1,448元。另其「元大
             銀行永和分行」98年7月16日轉出127萬6,0000元
             ，已計入匯出加拿大769萬1,448元，業為兩造所
             不爭執(見不爭執事項㈣、㈤)。)
          b、又查丁○○抗辯其與兩造所生未成年子女丙○○自97
             年6月至月至98年8月在加拿大必要之生活開銷，
             以溫哥華平均生活支出為每人每年加幣3萬7,500
             元，折合112萬5,000元即每月9萬3,750元，合計2
             81萬2,500元，應予扣除，原審誤算為262萬5,000
             元等語。乙○○則主張應扣除菸酒、所得稅等支出
             ，加拿大每人每年平均支出為63萬5,042元，且當
             年係未經其同意出國，丁○○之生活費部分應自行
             負擔云云。經查，上開加拿大溫哥華平均生活支
             出係指一切生活費用之平均值，並非每人(例如孩
             童)均有菸酒支出，又丁○○雖自承非加拿大公民(
             見本院卷(一)第234頁)，固毋庸繳稅，然相對亦
             無法享受該國稅務優惠等福利，有丁○○提出之加
             拿大福利制度網路資料附卷可參(見本院卷(一)第
             242、243頁)，是以仍應以未區分大人或小孩，或
             有無消費菸酒之上開平均生活支出之客觀標準為
             計算準則；另乙○○對丁○○攜子於上開期間遠赴加
             拿大居住之事實，係知悉且未為反對表示等情，
             業據臺灣臺北地方法院檢察署( 下簡稱臺北地檢
             署)以99年偵緝字第1457號略誘罪等不起訴處分書
             認定在案，有該署不起訴處分書在卷可按(見本院
             卷(一)第244至247頁)，乙○○雖主張伊僅同意丙○○
             參加夏令營，並未同意乙○○至加拿大生活，伊僅
             同意負擔丙○○生活費用云云，自不足採。故丁○○
             既在加拿大負責照顧兩造所生未成年子女丙○○，
             其生活費用支出亦應計入。然查西元2009年加拿
             大溫哥華平均生活支出為加幣7萬6,870元，有加
             拿大生活指數公告網頁在卷可查(見本院卷(一)第
             143頁)，又依加拿大溫哥華之每戶平均人口數為2
             .6人，有該區每戶平均人口數統計網頁在卷可憑(
             見本院卷(一)第144頁)，可知加拿大每人每年平
             均支出為加幣2萬9,565元，折合新台幣為88萬6,9
             62元，即每月為7萬3,914元，則丁○○與丙○○自97
             年6月起至98年8月止，共15個月之生活費支出為2
             21萬7,420元(73,914x15x2=2,217,420)，另扣除
             乙○○在加拿大交付加幣2,000元(折合新台幣為6萬
             元)及匯款26萬餘元，共32萬元(乙○○自承同意以3
             2萬元整數計)，有電子郵件、存摺明細可證(見原
             審98年度家調字367號卷第17頁、本院卷(一)第14
             5至148頁)，為189萬7,420元(2,217,420-320,000
             =1,897,420)，應自丁○○匯出加拿大之現金中扣除
             。
          c、丁○○抗辯其於婚前84年間向達欣開發股份有限公
             司(下簡稱達欣公司)購買台北縣(現改制為新北市
             )新店市新坡一街房屋(下簡稱新店房屋)，於86年
             11月18日移轉登記予其名下，於95年間以430萬元
             出售，其中92萬3,000元自備款已於婚前給付，屬
             其婚前財產，不應列入分配，應從其剩餘財產中
             扣除等語，並提出房屋稅單、不動產買賣契約書
             為憑（見原審卷(三)第20頁、第31至32頁），且
             有達欣公司101年3月3日以達開(發)字第00000000
             號函在卷可稽(見本院卷(二)第116頁)，又上開函
             覆內容亦表示上開新店房屋總價370萬元，銀行貸
             款259萬元，自備款111萬元。而查兩造於86年3月
             12日結婚，新店房屋於86年11月18日辦理移轉登
             記，已如前述，且依常情判斷，自備款應在購買
             之初即應陸續繳納，故丁○○提出其銀行存摺明細(
             見本院卷(一)第42至46頁)顯示其自84年間即開始
             付款，應認丁○○在婚前就自備款部分確已支付部
             分款項無訛，縱如乙○○主張其於婚後對新店房屋
             亦有繳納貸款情形等情，亦不影響丁○○所支出之
             上開金額確係其於婚前所支付之事實之認定。故
             丁○○現金財產應為487萬1,028元(7,691,448元-1,
             897,420-923,000=4,871,028)。
             ②安和路房屋部分：
          a、查丁○○所有安和路房屋在起訴時之現值扣除貸款
             後為1,100萬元，為兩造所不爭執(見不爭執事項㈣
             )。
          b、丁○○抗辯伊出售新店房屋作為支付安和路房屋之
             貸款，應自安和路房屋現值中扣除云云，並提出
             其華南商業銀行存摺明細、放款繳款存根為憑(見
             本院卷(一)第53至56頁)。惟查兩造不爭執係於92
             年間始購買安和路房屋（見本院卷(二)第378頁、
             卷(三)第18頁最後一行），則在購買安和路房屋
             時，新店房屋尚未出售，已難認有以出售新店房
             屋之價金支付安和路房屋之買賣價金之情，且查
             上開華南商業銀行存摺明細顯示，出售新店房屋
             之價款係於95年4月21日、95年5月2日匯入丁○○之
             上開華南商業銀行帳戶，距其所謂支付安和路房
             屋價金之95年11月6日，已有6個月之久，已難認
             其間有何關聯性，況依上開放款繳款存根顯示安
             和路房屋貸款金額為237萬元，而95年11月6日轉
             帳支出之金額為390萬元，亦不相符，則丁○○上開
             之主張自不足採。
          c、丁○○抗辯乙○○於離婚前之98年1月22日即表示預先
             拋棄對安和路房屋分配之權利云云，並提出電子
             郵件、臺北地檢署99年度偵字第1457號不起訴處
             分書為證(見本院卷(一)第72、73頁、第244至246
             頁)，惟為乙○○所否認，經查上開電子郵件雖記載
             :「我知妳在準備離婚的動作，你怕我跟妳分錢..
             ..不管未來如何，...請妳放心，我不會爭妳的房
             子」等語，惟該電子郵件亦記載:「...要提醒妳
             ，這2年注意朋友及房子，千萬不要誤以為我會真
             的那麼貪，而去作一些動作，把妳的錢跟房子都
             搞沒了」等語，且審之全文意旨，ＯＯＯ係在強調伊
             如何愛丁○○及悔意，再參以ＯＯＯ於98年3月22日電
             子郵件記載:「既然妳不會跟我離婚，我也不會分
             妳財產，就不必要脫產，房子過戶一來一往，土
             地增值稅及代書等手續費，也要2-30萬，萬一妳
             房子拿不回來，可就損失大了，善意的提醒，不
             要發怒」等語(見原審卷(三)第33頁)，可見乙○○
             在98年1至3月間，仍相信兩造不會離婚，並試圖
             挽回婚姻，是上開「不會爭妳的房子」之意，應
             目的僅在提醒丁○○不要隨意脫產，兩造既要維持
             婚姻，已登記在丁○○名下之房屋，乙○○不至要求
             變更登記或共有，丁○○毋須急於處分，難認乙○○
             在無離婚意思情形下，有預先拋棄安和路房屋作
             為夫妻剩餘財產分配之標的之意思，丁○○此部分
             抗辯，自無可取。
          d、至乙○○主張丁○○於96年11月12日以安和路房屋增
             貸1000萬元，扣除匯至加拿大及繳納房貸之金額
             ，尚餘208萬9,968元，應追加計算財產等語，經
             查丁○○抗辯將該1000萬元繳納貸款、匯入其父ＯＯＯ
             聯邦銀行帳戶投資股票虧損、ＯＯＯ乃於97年6月、8
             月、9月、98年1月及4月間，從上開帳戶再轉帳至
             丁○○玉山銀行敦南分行帳戶繳納安和路房屋貸款
             ，再於97年6月20日、98年7月9日、98年7月10日
             匯款300萬元、200萬元、129萬元至丁○○匯豐銀行
             帳戶，再連同98年7月16日匯入之127萬6,000元，
             匯至加拿大等情，業據丁○○提出存摺明細為證(見
             本院卷(一)第117至131頁)，惟查ＯＯＯ投資股票虧
             損，非但無證據證明，且亦不屬丁○○虧損，仍應
             計入丁○○財產，而ＯＯＯ匯至匯豐銀行金額為629萬
             元，自96年12月14日至98年8月間匯入玉山銀行繳
             納貸款金額為162萬0,032元，有玉山銀行帳戶明
             細在卷可查(見本院卷第188至225頁)，故上開100
             0萬元扣除729萬元及162萬0,032元，尚餘208萬9,
             968元(10,000,000-6,290,000-1,620,032=2,089,
             968)，應列入丁○○之財產，丁○○辯稱已包括上開
             匯出加拿大769萬1,448元之內，自毋庸另為追加
             計算，以免重複云云，自無可取。
        ③基泰預售屋部分：
          a、丁○○抗辯伊因無力負擔基泰預售屋之貸款及工程
             款而轉讓權利予其父親ＯＯＯ，又ＯＯＯ已轉讓於訴外
             人甲○○，故應以ＯＯＯ轉售予甲○○之出售價格計算泰
             預售屋之價值云云，惟依民法第1030條之3第1項
             規定，追加計算婚後財產應以丁○○之處分行為為
             斷，至於丁○○處分後，受讓人有無再轉第三人均
             與計算丁○○婚後財產無涉。
          b、查丁○○將基泰預售屋於98年7月9日轉讓其父ＯＯＯ，
             當時未繳納之價款為2178萬元等情，有丁○○提出
             之協議書在卷可憑(見本院卷(一)第57頁)，故丁○
             ○復抗辯ＯＯＯ無力支付，再以3028萬元出售予第三
             人甲○○，應以出售甲○○之價款為計算價值部分，
             揆諸前開說明，即非本件計算之基準。而查基泰
             預售屋在98年7月之現值為4209萬1,930元，有鑑
             定報告在卷可稽（見原審卷(三)第52頁至108頁)
             ，故其處分時之現值，扣除未付價金2178萬元後
             應為2031萬1,930元，應追加為丁○○之現存婚後財
             產。
          c、雖丁○○辯稱鑑定報告推估價格，係成屋，非預售
             屋，且當時景氣尚未復甦，鑑定報告比較標的卻
             均為99年9月30日之擬售價格而非市價，況基泰預
             售屋位置偏遠，向外鳥瞰可見到許多公墓及墓園
             ，鑑定報告卻未將嫌惡設施予以考慮，另訴外人
             甲○○曾以4500萬元擬售，長達二年均無一買方探
             詢，足見基泰預售屋無法以4000多萬元售出云云
             。經查98年間因政府陸續推出各項放寬政策，景
             氣已有復甦趨勢，業據上開鑑定報告第7至11頁分
             析明確；又該屋近鄰地區有墳場之嫌惡設施，亦
             經明載於鑑定報告第13頁；鑑定報告並以比較法
             及收益法(直接資本化法)為估價方法，並就交易
             、價格情況、價格日期作調整(見該鑑定報告第17
             、20頁)，可知上開鑑定報告確已參考各項情形為
             評估、調整，丁○○此部分辯詞自不足採。至訴外
             人甲○○以4500萬元擬出售卻未乏人問津部分，純
             屬個人主觀訂價水準，況本件鑑定報告之鑑價金
             額為4209萬1,930元，亦低於4500萬元價格，自亦
             無法以訴外人甲○○較高之售價以推知鑑定報告之
             鑑價不客觀。
        ④丁○○所有安和路房屋在起訴時之現值扣除貸款後為1,1
          00萬元、增貸208萬9,968元、基泰預售屋為2031萬1,
          930元，加上現金487萬1,028元，故其剩餘財產為382
          7萬2,926元(11,000,000+2,089,968+20,311,930+4,8
          71,028=38,272,926)。
    ⒊兩造剩餘財產之差額：乙○○剩餘財產為404萬2,541元，丁○
      ○剩餘財產為3827萬2,926元，剩餘財產之差額為3423萬0,
      385元(38,272,926元-4,042,541=34,230,385)。
    ⒋剩餘財產差額平均分配，是否顯失公平？
      ⑴按法定財產制關係消滅時，夫或妻現存之婚後財產，扣
        除婚姻關係存續所負債務後，如有剩餘，其雙方剩餘財
        產之差額，應平均分配。依前項規定，平均分配顯失公
        平者，法院得調解或免除其分配額。民法第1030條之1
        第1、2項定有明文。其立法理由為法定財產關係消滅時
        ，以夫妻雙方剩餘財產之差額，平均分配方為公平，亦
        所以貫徹男女平等之原則，例如夫在外工作或經營企業
        ，妻在家操持家務、教養子女備極辛勞，使夫得無內顧
        之憂，專心發展事業，其因此所增加之財產，不能不歸
        功於妻子之協力，則其剩餘財產，除因繼承或無償取得
        者外，妻自應有平均分配之權利。惟夫妻之一方有不務
        正業，或浪費成習等情事，於財產之增加並無貢獻，自
        不能使之坐享其成，獲得非分之利益。此際如平均分配
        ，顯失公平，應由法院酌減其分配額或不予分配。是剩
        餘財產分配請求權是否應酌減其分配額，應以獲得分配
        之一方是否有不務正業或浪費成習等情事為斷。
      ⑵丁○○抗辯乙○○對財產增加、家事勞動及照顧子女均貢獻
        度低，平均分配顯失公平，乙○○僅能分配差額三分之一
        云云。惟乙○○主張其於婚前及婚後均有共同負擔新店房
        屋之價款及貸款，安和路房屋之裝潢亦由其支付，且於
        兩造婚姻關係存續中亦陸續有轉帳予丁○○，作為支付家
        庭費用等情，業據其提出存摺明細、匯款回條聯為證（
        見原審卷(三)第147至167頁），且查乙○○婚後為一上班
        族，丁○○財產較乙○○多，係因丁○○很會理財、很會存錢
        ，基泰預售屋係兩造一起購買等情，為丁○○所自認（見
        原審卷(三)第240頁），可見乙○○並無不務正業或浪費
        成習之情事，兩造共同努力發展事業並分攤家務，乙○○
        對於丁○○財產之增加，非無貢獻，故本件剩餘財產差額
        應平均分配，並無顯失公平可言。
      ⑷從而乙○○依民法第1030條之1第1項，得請求丁○○給付剩
        餘財產差額二分之一即1711萬5,193元(34,230,385 x1/
        2=17,115,193，小數點以下四捨五入)。
      ⑸又丁○○另以其於98年9月至100年6月止，獨立扶養未成年
        子女丙○○支出扶養費用62萬0,108元債權，據以與本件
        剩餘財產分配債務抵銷等語，乙○○對丁○○於98年9月至1
        00年6月止，獨立扶養未成年子女丙○○之事實，固並不
        爭執(見本院卷(二)380頁)，惟以伊未同意丁○○攜子滯
        留加拿大，主張98年9月至100年6月僅同意依原審判決
        所核定桃園縣每月8,834元計算扶養費用云云。經查丁○
        ○攜子至加拿大業經乙○○所知悉且未反對表示，又加拿
        大溫哥華之每人每月支出為7萬3,914元，已如前述，則
        兩造所生未成年子女丙○○在98年9月至99年7月共11個月
        之生活費用應為81萬3,054元(73,914x11=813,054)；又
        99年8月至100年6月部分，丙○○居住於桃園縣，而原審
        判決雖依行政院主計處公布之98年度桃園縣平均每人月
        消費支出1萬7,668元為計算標準，惟丁○○亦提出99年、
        100年度桃園縣每人每月消費性支出分別為1萬8,434元
        、1萬9,466元(見本院卷(三)第37、38頁)，自應此為標
        準計算始符合現況。故99年8月至100年6月，其中99年8
        月至12月共5個月，應為9萬2,1 70元(18,434x5=92,170
        )；其中100年1月至6月為11萬6,796元(19,466x6=116,7
        96)，共計20萬8,966(92,170+116,796=208,966)。本院
        審酌乙○○月收入15萬元（見原審卷(一)第175頁訪視報
        告），丁○○無業，然有相當之財產等情，認丙○○之扶養
        費，應由兩造平均分擔，故乙○○自99年8月至100年6月
        應負擔之扶養費應為51萬1,010元【(813,054+208,966)
        x1/2=511,010】，自得自乙○○應分配夫妻剩餘財產之債
        權中抵銷。
      ⑹另丁○○抗辯乙○○無權占有安和房屋，受有相當租金損害
        之不當得利自100年8月20日起至102年2月5日言詞辯論
        終結日止，按月應給付3萬7,868元，共64萬3,756元，
        應予抵銷等語，業據其提出臺北地院100年度ＯＯ字第OOO
        號民事判決為憑(見本院卷(二)第127至139頁)，且乙○○
        亦不爭執其於上開期間無權占有安和路房屋之事實(見
        本院卷(二)第379頁背面、第380頁)，故丁○○得抵銷金
        額應為63萬9,524元【37,868x(22/31+16+2/ 28)= 639,
        524】，又乙○○主張代償安和路房屋之96至99年11月30
        日貸款、97年至99年度房屋稅、地價稅、丁○○勞保年金
        共計30萬6,593元，應自上開不當得利金額內扣抵等語
        ，業據其提出稅款繳款書、保費繳款通知書及收據、匯
        款委託書為證(見本院卷(一)149-1至152頁)，並有丁○○
        玉山銀行敦南分行之交易明細可憑(見本院卷(一)第188
        至225頁)，堪予憑取，故丁○○得抵銷金額應減為33萬2,
        931元(639,524-306,593=332,931)。
      ⑺丁○○抗辯乙○○無權占有安和路房屋期間，使用電話積欠
        之電信費1萬3,181元，應予抵銷等語，並提出中華電信
        台北營運處存證信函為證(見本院卷(二)第175頁)，而
        依乙○○既不爭執其於上開期間無權占有安和路房屋之事
        實，已如前述，應認丁○○此部分主張，應屬有據。
      ⑻綜上，乙○○得請求之剩餘財產分配差額1711萬5,193元，
        經以乙○○自99年8月至100年6月應負擔之扶養費51萬1,0
        10元、無權占有安和房屋，其相當租金損害之不當得利
        自100年8月20日起至102年2月5日言詞辯論終結日止，
        共63萬9,524元、無權占有安和路房屋期間，使用電話
        積欠之電信費1萬3,181元抵銷後，得請求金額應為1625
        萬8,071元（17,115,193－511,010－332,931－13,181＝16,
        258,071）
  ㈡兩造之未成年子女丙○○權利義務行使負擔應由何人任之？未
    任之一方，其與子女會面交往之方式與時間為何？
    ⒈按夫妻離婚，對於未成年子女權利義務之行使或負擔，依
      協議由一方或雙方共同任之。未為協議或協議不成者，法
      院得依夫妻一方之請求或依職權為子女之利益酌定之。法
      院為裁判時，應依子女之最佳利益，審酌一切情狀，參考
      社工人員之訪視報告，尤應注意：子女之年齡、性別、人
      數及健康情形；子女之意願及人格發展之需要；父母之年
      齡、職業、品性、健康情形、經濟能力及生活狀況；父母
      教養子女之意願及態度；父母子女間或未成年子女與其他
      共同生活之人間之感情狀況。為民法第1055條第1項、第1
      055條之1所明定。兩造經和解離婚，對於未成年子女丙○○
      權利義務之行使或負擔，未能協議，則乙○○依前開規定請
      求法院酌定，即屬有據。
    ⒉本院查兩造所生未成年子女丙○○為89年7月14日生，雖於97
      年6月與其母丁○○前往加拿大生活，惟嗣於99年8月返臺，
      並於100年7月前住中國大陸ＯＯ，就讀ＯＯＯＯＯＯ學校，而丙○○
      已在本院到場陳明其比較喜歡ＯＯ，因可以多交朋友，兩造
      均對其很好，但比較喜歡爸爸，以前法院問及此問題時，
      選擇媽媽，係因未來ＯＯ等語（見本院卷(二)第55頁背面至
      56頁背面），丁○○則稱不管丙○○做何決定，伊都支持他的
      決定等語(見本院卷(二)第55頁背面)，可見丙○○與兩造之
      親子關係均堪稱良好。
    ⒊中華民國新女性聯合會對乙○○所為之訪視，其評估及建議
      略以：原告(按:指乙○○)教養觀念良好，所述之管教方式
      適當、薪資收入穩定、家庭支持系統尚可，提供案主穩定
      之生活照顧應為無慮等語（見原審卷(一)第174至177頁）
      ；親愛社會工作師事務所對丁○○及丙○○之訪視報告：其評
      估及建議略以：案母監護動機係以案主的利益為考量，擔
      心案主在案父家無法得到良好的照顧，無明顯不良動機。
      案母之身心狀況及親職能力能提供案主教養所需。居住環
      境能提供案主之生活所需，且親友支援充足，案主與親友
      互動關係良好，案母目前雖無工作，但評估其經濟能力得
      以維持案主之基本生活。案母有以案主利益為考量之監護
      動機、良好的居住環境及生活機能、良好的照顧及教養態
      度與方式、足夠的親友資源、身心狀況及親職能力佳等，
      並無不適任之情形（見原審卷(二)第179至181頁）。
    ⒋本院依調查結果，參酌訪視報告，認丙○○現就讀ＯＯＯＯＯＯ學
      校，適應良好，不宜再行改變目前狀況，丙○○與乙○○互動
      關係亦堪稱良好，故丙○○權利義務之行使或負擔，應由乙
      ○○任之。惟丙○○一旦長期居住大陸ＯＯ，勢必剝奪丁○○與丙
      ○○會面交往之權利，造成母子關係疏離，對於丙○○顯然不
      利，故丙○○權利義務之行使，雖酌由乙○○任之，爰審酌兩
      造之要求及約定(見本院卷(二)第123至124頁、第176頁背
      面)，丁○○得依附件所示之方式與時間與丙○○會面交往，
      以符丙○○之最佳利益。
  ㈢兩造子女扶養費用金額，應以ＯＯ抑或臺北市之消費性支出為
    基準？兩造應負擔之比例為何？
    ⒈按父母對於未成年子女之扶養義務，不因結婚經撤銷或離
      婚而受影響。其扶養程度應按受扶養權利者之需要與負扶
      養義務者之經濟能力及身分定之，民法第1116條之2、第1
      119條定有明文。故父母離婚後，仍應各依其經濟能力及
      身分，與未成年子女之需要，共同對未成年子女負保護教
      養之義務，不因父、母之一方之經濟能力足以使受扶養人
      獲得完全滿足之扶養，而解免他方之共同保護教養義務。
      法院依民法第1055條之規定，為酌定、改定或變更時，得
      命給付扶養費。扶養費之給付，法院得依聲請或依職權，
      命為一次給付或分期給付。分期給付遲誤一期履行者，其
      後之期間視為亦已到期。非訟事件法第127條第1、2項亦
      有明文。
    ⒉丙○○權利義務之行使或負擔，經酌定由乙○○任之，丁○○依
      上開規定，仍應分擔丙○○之扶養費用。而查丙○○之扶養費
      ，應由兩造平均分擔，已如前述。而丙○○目前與乙○○居住
      於中國大陸ＯＯ，依大陸地區之ＯＯ居民家庭人均消費性支出
      2009年1季度之消費性支出為人民幣5004元，有丁○○提出
      之統計資料在卷可證(見本院卷(二)187頁)，則一季為三
      個月，故月消費支出為人民幣1668元，以本件言詞辯論期
      日(100年2月5日)之新台幣對人民幣匯率1比4.7689，應為
      新台幣7,955元(1668x4.7689=7955)。而乙○○提出之亞洲
      生活成本排名(見本院卷(二)第178頁)，ＯＯ雖高於台北，
      然僅為生活成本之比較，並無具體數據；另其提出其在ＯＯ
      租約每月租金人民幣8800元，ＯＯＯＯＯＯ學校收費一覽表每期
      學費人民幣1萬6,000元(見本院卷(二)第200、201頁)，亦
      僅為乙○○個人消費金額，難認有何客觀之標準，故乙○○主
      張以台北市消費性支出較低，應以台北市消費性支出為計
      算扶養費之標準云云，尚屬無據。仍應以ＯＯ平均每月消費
      性支出7,955元計算丙○○之扶養費用，則丁○○每月應負擔
      兩造所生子女丙○○扶養費為3978元(7,955x1/2=3,978)。
  ㈣綜上所述，兩造未成年子女丙○○之權利義務之行使或負擔，
    酌定由乙○○任之，惟丁○○得依附件所示時間與方式，與丙○○
    會面交往。丁○○應自本判決確定之日起至丙○○成年之日止，
    按月每月5日給付乙○○關於丙○○之扶養費3,978元，如一期遲
    延給付，其未到之期間視為亦已到期。上開各項係屬家事事
    件法第3條第5項第8款之家事非訟事件，依同法第107條第2
    項準用第100條第1項規定，不受聲請人聲明之拘束，兩造對
    於原判決此部分既已聲明不服，爰依職權廢棄改判如主文第
    2至4項所示。又主文第4項關於給付子女扶養費之始期為本
    判決確定之日，自不生於判決確定前假執行之問題，兩造就
    此部分聲請供擔保准、免假執行之宣告，核無必要，附此敘
    明。另乙○○依民法第1030條之1第1項規定，請求丁○○給付16
    25萬8,071元，及自起訴狀繕本送達翌日即98年12月1日起至
    清償日止，按週年利率5%計算之利息部分，為有理由，應予
    准許，至逾此範圍之請求(確定部分除外)，則無理由，不應
    准許。從而原審就上開應予准許部分所為丁○○敗訴之判決，
    並無不合，丁○○上訴意旨指摘原判決命其給付超過246萬3,0
    87元本息部分，求予廢棄改判，為無理由，應駁回其上訴;
    就上開不應准許部分所為丁○○敗訴之判決，尚有未洽，丁○○
    上訴意旨指摘原判決此部分不當，求予廢棄改判，為有理由
    ，爰由本院廢棄改判如主文第5項所示。
  ㈤又本件事證已臻明確，兩造其餘之攻擊或防禦方法及證據，
    經本院斟酌後，認為不足以影響本判決之結果，自無逐一詳
    予論駁之必要，併此敘明。
六、據上論結，丁○○之上訴為一部有理由，一部無理由，乙○○之
    附帶上訴為有理由，依民事訴訟法第449條第1項、第450條
    、第78條、第79條，判決如主文。
中　　華　　民　　國   102    年    3     月    5     日
                  家事法庭
                        審判長法  官  梁玉芬
                              法  官  蔡和憲
                              法  官  黃雯惠
正本係照原本作成。
如不服本判決，應於收受送達後20日內向本院提出上訴書狀，其
未表明上訴理由者，應於提出上訴後20日內向本院補提理由書狀
（均須按他造當事人之人數附繕本）上訴時應提出委任律師或具
有律師資格之人之委任狀；委任有律師資格者，另應附具律師資
格證書及釋明委任人與受任人有民事訴訟法第466條之1第1項但
書或第2項（詳附註）所定關係之釋明文書影本。如委任律師提
起上訴者，應一併繳納上訴審裁判費。
中　　華　　民　　國　 102　　年　　3 　　月　　6 　　日
                              書記官  秦慧榮
附註：
民事訴訟法第466條之1（第1項、第2項）：
對於第二審判決上訴，上訴人應委任律師為訴訟代理人。但上訴
人或其他法定代理人具有律師資格者，不在此限。
上訴人之配偶、三親等內之血親、二親等內之姻親，或上訴人為
法人、中央或地方機關時，其所屬專任人員具有律師資格並經法
院認為適當者，亦得為第三審訴訟代理人。

附件:
一、非會面式交往：
  ㈠互通書信（含電子郵件、傳真、信件及卡片等方式），無時
    間限制。
  ㈡互通電話，於非假日期間，除有急迫情事外，於每日下午9
    時30分至就寢前可通話，例假日或國定假日通話時間不限。
  ㈢贈送禮物、交換相片，應利用書信或會面時為之。
二、會面交往：
  ㈠丁○○得於每月第2、4週週六上午9時起，前往ＯＯ市新天
    地星巴克咖啡廳接丙○○外出過夜，於星期日下午5時以前
    送至同上開地點交予乙○○。
  ㈡寒、暑假期間，除前述㈠之探視時間外，寒假增加7日，暑
    假增加20日，其時間由兩造於每年寒、暑假開始前另行商定
    ，若無法商定，則自寒、暑假開始日起算增加之日數，丁○
    ○自當日上午9時起，得前往ＯＯ市新天地星巴克咖啡廳接
    丙○○外出，照顧至期滿日，於期滿日下午5時以前送回上
    開地點交予乙○○。
  ㈢丁○○行使上開會面交往之權利時，應先通知乙○○。
  ㈣兩造就接送方式及就讀學校(現為ＯＯＯＯＯＯ學校，地址
    :ＯＯ市○○區○○鎮○○路000號)，如有變動，亦須先通
    知對造。
三、備註：
  ㈠會面交往內容包括非會面式交往與會面式交往。
  ㈡以上會面交往方式至丙○○滿16歲時，由丙○○自行決定與
    丁○○之會面交往方式。
  ㈢會面交往如有妨害丙○○之利益者，法院得依職權或依請求
    變更之。
  ㈣丙○○住所如有變更，乙○○應隨時通知丁○○。